【裁判字號】    98,台上,7242
【裁判日期】    981203
【裁判案由】    傷害致人於死
【裁判全文】
最高法院刑事判決            九十八年度台上字第七二四二號
上  訴  人  甲○○
            乙○○
上列上訴人等因傷害致人於死案件，不服台灣高等法院高雄分院
中華民國九十六年八月二十一日第二審判決（九十六年度上訴字
第一一０七號，起訴案號：台灣高雄地方法院檢察署九十五年度
偵字第一四六九號），提起上訴，本院判決如下：
    主  文
上訴駁回。
    理  由
按刑事訴訟法第三百七十七條規定，上訴於第三審法院，非以判
決違背法令為理由，不得為之。是提起第三審上訴，應以原判決
違背法令為理由，係屬法定要件。如果上訴理由書狀並未依據卷
內訴訟資料，具體指摘原判決不適用何種法則或如何適用不當，
或所指摘原判決違法情事，顯與法律規定得為第三審上訴理由之
違法情形，不相適合時，均應認其上訴為違背法律上之程式，予
以駁回。本件上訴人甲○○、乙○○上訴意旨均略稱：(一)、原判
決認定甲○○、乙○○共同基於傷害之犯意聯絡，由乙○○抓住
被害人林俊盛手部，甲○○出手毆打林俊盛等情，乃理由欄卻引
用證人丙○○於第一審審理時證稱：伊有看到甲○○、乙○○二
人都有出手毆打林俊盛等語為據，本件究係甲○○出手打人，或
甲○○、乙○○均有出手打人，原判決事實認定與理由說明不盡
相符，已有理由矛盾之違誤。又證人楊義志於警詢係稱：伊正要
進入該店內消費時，看到甲○○毆打林俊盛，甲○○不分青紅皂
白，連伊也打等語，核與原判決所引用證人林俊雄於第一審審理
時證稱：伊在甲○○與丙○○、楊義志有爭執，約在十二點左右
，楊義志被打後，才離開該店，準備要回去台中上班，後來心裡
覺得怪怪的，眼皮一直在跳，伊到中正路交流道附近準備坐遊覽
車時，又回頭到店內等語，其中關於楊義志與林俊盛遭毆打之前
後順序及時間間隔均不相符，亦有理由矛盾之違誤。(二)、丙○○
根本未與林俊盛一同搭乘救護車送醫，且依證人即到場處理之警
員洪天助、賴義烽、謝一於第一審審理時分別證稱：「現場除
傷者（即林俊盛）及扶著傷者之人外，尚有小吃店之老闆娘，一
男一女（即甲○○、乙○○），及另一位自稱傷者之哥哥」、「
現場有消防車二人及警察二人以上，總共約十人左右」、「現場
除警察及救護人員外，另外約有五、六個人在場」等語，足見丙
○○於林俊盛受傷當時並不在現場，原判決認定丙○○有目睹林
俊盛遭毆打之情形，其認定事實與卷內事證明顯不符。又林俊雄
於第一審審理時曾證稱：伊坐計程車返回該店時，有看到林俊盛
被打，但不知道被什麼打等語，亦核與原判決所引用林俊雄於第
一審審理時證稱：伊折返該店後，即發現林俊盛倒地而由田宗和
扶著等語，明顯矛盾，原判決此部分認定亦與卷內證據不合。(三)
、林俊雄於第一審審理時已證稱：丙○○第一次被打後，有再進
入「金絲貓」放山雞飲食店內，他好像要付錢，老板娘（即證人
劉金江）也有載他去領錢，第二次丙○○進入店內又被打等語，
核與劉金江於第一審審理時證稱：伊有載丙○○去領錢，但當時
丙○○還沒被打等語不符；又丙○○於警詢證稱：楊義志的傷，
是在幫伊勸架時遭甲○○毆打所致等語，亦核與劉金江於第一審
審理時證稱：甲○○打完丙○○時，丙○○離開，楊義志剛好到
店內等語不符，且與林俊雄所稱丙○○與楊義志被打的時間相隔
一小時等情不一。原判決就上開證人互為歧異之證述，且屬有利
於甲○○、乙○○之事證均置而未論，僅泛稱「時間相當」，亦
有理由不備之違背法令。再者，丙○○並未與林俊盛一同搭救護
車至醫院，惟林俊雄、劉金江及丙○○均一致證稱當時救護車是
一起搭載林俊盛、丙○○到醫院等語，顯見上開三位證人係明顯
勾串而為不實陳述，原判決既認丙○○並未與林俊盛一同搭乘救
護車，而在未說明為何上開三人其餘陳述應不致說謊而有可採信
之理由，遽採其三人之其他陳述而認定甲○○、乙○○確有傷害
致死犯行，同有判決理由欠備之違誤。(四)、丙○○於警詢已明確
陳稱：伊不知道林俊盛如何被毆傷致死等語，原判決就上開有利
於甲○○、乙○○之證述，何以不採，亦未見說明，僅就丙○○
於第一審審理時所稱：當時在問筆錄時，伊不知道傷者已往生等
明顯不實之陳述，以丙○○不想自己捲入糾紛之理由，判斷其於
警詢所述應不實在，已有違「證人係明顯說謊而自圓其說」之經
驗法則，且所謂「不想自己捲入糾紛」亦屬臆測之詞，並無證據
證明，原判決就此部分亦有適用法則不當之違失；又原判決係認
定甲○○、乙○○於民國九十四年十二月二十五日凌晨一時許至
一時四十分許，酒後在上開店內大聲喧嘩、滋生事端，而前後共
毆打丙○○、楊義志及林俊盛等情。姑不論甲○○、乙○○是否
有原判決所認定之犯行，若僅就原判決所認定之事實而論，甲○
○、乙○○既係於酒後喧嘩、滋事，於約一小時內連續毆打丙○
○、楊義志及林俊盛等人，則在短時間內所犯之三個傷害行為，
客觀上明顯符合修正前刑法連續犯之要件，原判決認定甲○○、
乙○○並無概括之犯意，而係另行起意，應分論併罰，同有適用
法則不當之失。再者，甲○○在該店內究有無翻桌，林俊盛係先
遭絆倒後再被打，或係被打後倒地等節，原判決理由雖明縱然
劉金江、丙○○就此部分所述不一，但此係屬證人間各自目睹之
角度，或其等所注意部分不同而有所差異，均與主要犯罪事實之
認定不生影響，自無從據此推翻劉金江、丙○○不利於甲○○、
乙○○之證詞可信性。然是否有翻桌，及林俊盛係先遭絆倒後再
被打，或係被打後倒地等情，係事實有無及過程順序之問題，並
無角度不同致認知不一樣可言，劉金江、丙○○此部分所述既不
一致，已涉及有無不實陳述，及犯罪事實存否之證明，自足以影
響犯罪成立與否之認定，原判決此部分說明，亦有未當。(五)、甲
○○、乙○○於本案所供始終如一，其二人所供係因甲○○與丙
○○打架並追逐，後於尋找鑰匙而回到該店前，看見林俊盛倒地
等情，亦與洪天助等人證述之情節相符，而反觀丙○○、劉金江
、林俊雄所證，卻有諸多瑕疵與前後不一之情形，原判決未究明
丙○○等三人之不實陳述，及其等所述關於甲○○、乙○○之犯
罪事實並無一致性之情況，即遽為甲○○、乙○○有罪之判決，
顯亦有調查未盡之違背法令等語。
惟查證據之取捨、證據證明力之判斷，以及事實有無之認定，屬
事實審法院之職權，苟其取捨判斷與認定，並不違背論理法則及
經驗法則，即不容任意指為違法，而執為適法之第三審上訴理由
。本件原審認定甲○○、乙○○有原判決所載共同傷害林俊盛致
死犯行，係依憑丙○○於偵查中及第一審審理時證稱：伊有看到
乙○○從後面抓著林俊盛，甲○○則動手打林俊盛的臉，林俊盛
就往後仰跌倒在地上等情，核與劉金江於偵查及第一審審理時證
稱：林俊盛就一擺一擺（即一拐一拐）的走過去外面的雞寮，由
乙○○拉住林俊盛的手，讓甲○○出拳毆打他的臉，且那時候他
剛要跨過店門外紅磚人行道到馬路上，重心偏一邊，人就馬上從
後倒下，頭部直接撞在地上，伊當時站在櫃台可以看到外面，林
俊盛倒地之後，伊就馬上出去，就看到他的頭噴血等語相符，且
證人田宗和、鄭建華於警詢及第一審審理時所證關於發現林俊盛
倒地，當時甲○○、乙○○已不在店內等節，亦與丙○○、劉金
江上開所證：甲○○、乙○○二人（指在店外），一個抓、一個
打林俊盛之發生時間點大致相符；而林俊盛因遭甲○○、乙○○
聯手圍毆，受有頭部鈍器傷致急性硬腦膜下出血，因而死亡等情
，業經檢察官督同法醫師相驗屬實，製有勘驗筆錄、驗斷書、鑑
定書及相驗屍體證明書及解剖照片在卷可憑；又林俊盛之死亡方
式為他殺，林俊盛之頭部鈍器傷，在學理上可包括頭部遭到拳頭
毆打成傷，或頭部撞擊地面或台階成傷等原因所造成等情，亦有
法務部法醫研究所之鑑定書及函文在卷可憑；參以甲○○、乙○
○與林俊盛尚有遠親關係，且素無恩怨，甲○○僅因酒後失態而
徒手毆打林俊盛，而乙○○係則出手抓住林俊盛，其二人均未持
鈍器或其他堅硬之物猛烈攻擊林俊盛身體之要害，依其情形應認
其二人主觀上應僅有傷害林俊盛之犯意，尚難遽認有殺害林俊盛
之殺人犯意，然林俊盛曾於八十八年間因車禍腦部及右腿骨折開
刀住院，於案發當時行動不便等情，業經證人劉金江、林俊雄證
述在卷，並有長庚紀念醫院診斷證明書在卷可佐，以甲○○、乙
○○當晚在店內停留時間不短，於客觀上理應得以注意到林俊盛
上述行動不便（一拐一拐）之身體狀況，當能預見林俊盛如遭人
拉扯毆打，可能重心不穩而跌倒，因頭部撞及堅硬地面，可能導
致死亡之結果，而依當時情形，其二人又無不能注意之情事，其
二人主觀上卻疏未注意而於共同毆打林俊盛後鬆手，使林俊盛倒
地，頭部撞及地面受傷，嗣因傷重不治死亡，足認其二人所為，
與林俊盛死亡結果之發生間，具有傷害致死之加重結果犯因果關
係；此外，並有案發現場相片、林俊盛於高雄市立小港醫院診斷
證明書、高雄市立小港醫院（委託高雄醫學院經營）疑非病死案
例摘要報告表、林俊盛於高雄市立小港醫院病歷附卷足參等證據
資料。予以綜合判斷，認甲○○、乙○○犯行堪以認定。並指駁
說明甲○○、乙○○否認犯罪，所辯為卸飾之詞；丙○○於警詢
時雖曾陳稱：伊不知道林俊盛是如何被毆傷致死等語，亦不足以
影響其嗣後於偵查及第一審審理時所證之真實性；劉金江所證關
於楊義志案發當時，遭甲○○毆打之位置，雖與楊義志所證略有
不符，且劉金江、丙○○就當時該店內「有無翻桌」、及林俊盛
「係先遭絆倒再被打」、或「係被打後倒地」等情，所述不一，
均與上開主要犯罪事實之認定不生影響，自無從據此推翻證人劉
金江、丙○○等上開不利於甲○○、乙○○之證詞可信度；劉金
江雖有為林俊盛投保壽險，且於林俊盛死亡後，業以受益人身分
領得新台幣二百十萬元，亦難遽認劉金江有為圖保險金而嫁禍甲
○○、乙○○之舉；而事發當時現場狀況甚為混亂，未必會注意
到何人在場，且在場其他客人、店員或警察、消防人員等人，未
必認識丙○○，則上開等人縱未指證丙○○在場，且丙○○證述
：伊當天係與林俊盛一起搭乘救護車送醫等語，固與事實有別，
尚難遽認丙○○於林俊盛遭甲○○、被告二人共同傷害時，不在
得以目睹發生經過之範圍內；甲○○、乙○○之辯護人雖以林俊
雄所述：劉金江尚有載丙○○去領錢，丙○○與楊義志遭甲○○
毆打時間間隔一小時，及伊看到甲○○毆打丙○○、楊義志後，
即搭車去高速公路中正路交流道再折回該店之情節，顯有矛盾等
語，為甲○○、乙○○辯護，且甲○○、乙○○所提出經扣案之
案發當日所穿著之衣物及皮鞋，經送鑑定結果均無血跡之反應，
亦不足作為有利於其二人之認定等由甚詳。又以核甲○○、乙○
○所為，均係犯刑法第二百七十七條第二項前段之傷害致人於死
罪，而變更檢察官依刑法第二百七十一條第一項之起訴法條，於
法定刑度內，各酌情量處甲○○有期徒刑七年五月，乙○○有期
徒刑七年二月。已詳其所憑證據及認定之理由，所為論斷均有
卷存證據資料可資覆按。上訴意旨雖指摘原判決違法，然查：(一)
、丙○○於第一審審理時雖曾證稱：「（問：你說你有看到被告
二人〈即甲○○、乙○○〉都有出手打人？）是。」等語，然當
審判長詳為訊問時，其則證稱：「（問：如何打？）女的拉住林
俊盛，男的用拳頭打……」等語，足見丙○○上開所證甲○○、
乙○○都有出手打林俊盛等情，僅係簡略述當時之案發情節，
核與原判決認定當時係由乙○○抓住林俊盛之手部，甲○○則出
手毆打林俊盛等節，並無矛盾之處，上訴意旨擷取丙○○之部分
證詞，斷章取義，指摘原判決有理由矛盾之違背法令，自不足憑
採。(二)、供述證據，前後雖稍有差異或矛盾，事實審法院非不可
本於經驗法則，斟酌其他情形，作合理之比較，定其取捨，倘僅
就其中之一部分認為真實，予以採取，亦非法所不許。楊義志於
警詢雖曾證稱：伊正要進入該店內消費時，看到甲○○毆打林俊
盛，甲○○不分青紅皂白，連伊也打等語，且丙○○於警詢亦曾
陳稱：伊不知道林俊盛如何被毆傷致死等語。然原判決已說明為
何不採楊義志上開於警詢所為之陳述作為甲○○之犯罪證據，及
丙○○上開於警詢所為之陳述，雖核與其嗣於偵查及第一審審理
時所證不符，惟亦不足以影響其嗣後所證之真實性之理由甚詳；
再者，林俊雄於第一審審理時雖曾證稱：伊坐計程車返回該店時
，有看到林俊盛被打，但不知道被什麼打等語，惟原審依憑卷內
資料，及林俊雄於第一審審理時證稱：伊折返該店後，即發現伊
弟弟林俊盛倒地，而由田宗和扶著等語，而未採用林俊雄上開證
稱其有看到林俊盛被打之證詞，則係捨棄該部分之證詞。原審所
為上開證據取捨，核無違背經驗法則，上訴意旨猶執原審已捨棄
之證詞，指摘原判決認定事實與卷內資料不符，或有適用法則不
當之違失，均非合法之上訴理由。(三)、修正前刑法第五十六條之
連續犯，除客觀上具備連續數行為而犯構成要件相同之罪名外，
在主觀上尤須基於概括之犯意為之，而所謂之概括犯意，係指行
為人自始即預定一個犯罪計畫，而先後以連續數個行為反覆實施
之而言；故行為人對某種法益，雖於接近之時間內連續為數次之
侵害，惟後之行為若係因偶然之因素，而另行起意為之者，即不
得認為係連續犯。依原判決事實認定及理由說明甲○○、乙○○
之所以毆傷林俊盛致死，係因二人在店內喧嘩、鬧事，劉金江乃
請其二人早點結帳離去，並向當時擔任店員之林俊盛表示可早點
下班，甲○○、乙○○在店外因而遷怒準備下班之林俊盛，其二
人乃另行起意而傷害林俊盛致死等情觀之，足見甲○○、乙○○
顯係因偶然之因素介入（即劉金江要其二人結帳離去，致遷怒林
俊盛），始毆打林俊盛；參以林俊盛早於甲○○、乙○○毆打丙
○○時，即已在該店內多時，甲○○、乙○○雖在店內喧嘩、鬧
事，但當時並未曾毆打林俊盛，嗣於林俊盛下班欲離開之際，始
遭甲○○、乙○○毆打等情節觀之。原判決認定甲○○、乙○○
毆打林俊盛應係另行起意為之，而與其二人毆打丙○○，甚或楊
義志間，並無概括之犯意存在，應無修正前刑法連續犯規定之適
用，核無違背論理法則。(四)、至於其他上訴意旨，均係就原審已
調查及依憑卷證資料所為採證認事職權之合法行使，以及原判決
已論列說明之事項，依憑己見，任意指為違法，並重為事實之爭
執，否認犯罪，殊與法律規定得為第三審上訴理由之違法情形不
相適合。衡以前開說明，其上訴為違背法律上之程式，應予駁回
。
據上論結，應依刑事訴訟法第三百九十五條前段，判決如主文。
中    華    民    國  九十八  年   十二   月    三    日
                      最高法院刑事第十三庭
                          審判長法官  賴  忠  星
                                法官  呂  丹  玉
                                法官  吳      燦
                                法官  施  俊  堯
                                法官  蔡  名  曜
      本件正本證明與原本無異
                                      書  記  官
中    華    民    國  九十八  年   十二   月    九    日
                                                      Ｑ


司法院資訊處製作；財團法人民間司法改革基金會備份。
